【裁判字號】    98,消債更,100
【裁判日期】    980720
【裁判案由】    聲請更生程序
【裁判全文】
臺灣彰化地方法院民事裁定           98年度消債更字第100號
聲  請  人  甲○○
上列當事人聲請消費者債務清理事件，本院裁定如下：
    主  文
更生之聲請駁回。
聲請費用新台幣壹仟元由聲請人負擔。
    理  由
一、本件聲請意旨略以：聲請人即債務人於民國95年6月透過「
    中華民國銀行公會會員辦理消費金融案件無擔保債務協商機
    制」規定申請債務協商，與最大債權銀行乙○信託商業銀行
    股份有限公司（下稱乙○信託銀行）協商，約定自95年7 月
    起每月繳款11,426元，惟聲請人每月薪資收入僅約新台幣（
    下同）29,000元，因弟弟丙○○收入微薄，父母之扶養費全
    賴聲請人負擔，雖配偶亦有收入，但房貸、信貸、結婚時之
    費用，皆由配偶負責，已無剩餘的錢幫聲請人償還，此外尚
    須支付小孩扶養費12,400元、必要生活支出費8,764元及扶
    養費6,000元，共計27,164元，是以聲請人每月收入，實無
    法繼續履行協商條件，不得已而於96年7月毀諾，堪認聲請
    人有因不可歸責於己之事由致履行顯有重大困難之情事。又
    債務人無擔保或無優先權之債務總額未逾12,000,000元，復
    未經法院裁定開始清算程序或宣告破產，爰聲請裁定准予更
    生等語。
二、按「債務人與金融機構協商成立者，不得聲請更生或清算。
    但因不可歸責於己之事由，致履行顯有重大困難者，不在此
    限。本條例施行前，債務人依金融主管機關協調成立之中華
    民國銀行公會會員辦理消費金融案件無擔保債務協商機制與
    金融機構成立之協商，準用前項之規定。」、「聲請更生或
    清算不合程式或不備其他要件者，法院應以裁定駁回之，但
    其情形可以補正者，法院應定期間先命補正。」，消費者債
    務清理條例第151條第5項、第6項、第8條各定有明文。次按
    債務清償方案成立後，應由債務人按其條件履行，如於其後
    發生情事變更，在清償期間內之收入或收益不如預期，致該
    方案履行困難甚或履行不能，而有不可歸責於己之事由，始
    能聲請更生或清算，此觀同條例第151條第5項規定自明。此
    規定立法意旨乃在避免債務人任意毀諾已成立協商，濫用更
    生或清算之裁判上債務清理程序。蓋以債務清償方案係經當
    事人行使程序選擇權所為之債務清理契約，債務人應受已成
    立協議所拘束。債務人既已與金融機構協商成立，如認該協
    商方案履行有其他不適當情形，仍應再循協商途徑謀求解決
    。
三、經查，依聲請人所提出之95、96年度綜合所得稅各類所得資
    料清單顯示，其95、96年薪資所得合計385,581元、421,409
    元，平均月薪為32,131元、35,117元；而聲請人先前於95年
    6月與最大債權銀行乙○信託銀行協商成立，惟僅還款至96
    年6月為止，於96年7月毀諾之事實，亦有乙○信託銀行98年
    6月17日之民事陳報狀乙紙在卷可稽，是聲請人於96年7月毀
    諾當時其當年每月平均所得至少有32,000元以上之事實，應
    可認定。
四、次按受扶養權利者，以不能維持生活而無謀生能力者為限。
    前項無謀生能力之限制，於直系血親尊親屬，不適用之，民
    法第1117條定有明文。查聲請人雖主張其每月須負擔父母扶
    養費用共6,000元（即父、母各3,000元），惟聲請人之父丁
    ○○其95、96、97年度所得給付額各為164,800元、0元、14
    1,800元，名下則另有房屋一棟、土地二筆、汽車一輛等財
    產，財產總額為1,807,108元，此有95、96年度綜合所得稅
    各類所得資料清單及稅務電子閘門財產所得調件明細表可憑
    ，可徵聲請人之父並無不能維持生活之情事，核與民法1117
    條所規定而享有受扶養權利之要件不符，是聲請人主張其每
    月需負擔其父之扶養費3,000元，即難認有據。至其母戊○
    ○○之扶養費每月3,000元部分，因其母名下並無財產可維
    持其生活，其上開主張，堪認適宜有據，應予准許。
五、再者，本件聲請人已婚，有戶籍謄本在卷可稽，其與配偶對
    於未成年子女本負有扶養義務，民法第1116條之2亦定有明
    文，且此之扶養義務應屬生活保持義務而非生活扶助義務，
    亦有最高法院92年度台上字第219號判決意旨可參。查聲請
    人之配偶己○○於95、96、97年度綜合所得稅各類所得資料
    清單所示，其所得給付額各為1,241,908元、1,317,880元、
    1,167,952元，其名下並有房屋一棟、土地一筆，價值共計
    1,431,600元，顯有足夠能力與聲請人平均分擔未成年子女
    庚○○（96年12月10日生，聲請人毀諾前為胎兒）之扶養費
    9,829 元（以行政院主計處公佈之97年度臺灣省每人每月最
    低生活費用9,829元為計算標準），則其主張未成年子女之
    扶養費用9,829元部分，自應與其配偶共同分擔，故其主張
    未成年子女每月之扶養費用應以4,916元（9,829÷2＝4,916
    ）為宜。雖聲請人辯稱：其配偶自身亦有房貸、信貸等債務
    ，已無剩餘的錢可供支付未成年子女之扶養費用云云，然查
    ，債務人及其家屬之生存權遠較債權人之財產權為重，故強
    制執行法第122條始規定：「債務人對於第三人之債權，係
    維持債務人及其共同生活之親屬生活所必需者，不得為強制
    執行。」，是以聲請人之配偶薪資應先用以維持自己及其家
    屬生活之必要費用後，如有賸餘，始供清償債務之用，從而
    聲請人上開所辯即無可採。
六、另負擔自己生活費部分，依行政院主計處公佈之97年度臺灣
    省每人每月最低生活費用為9,829元為計算標準（該最低生
    活費用即包括食、衣、住、行等費用在內，且聲請人既已負
    債大於資產，本應較一般人更節約支出，撙節開銷，自應以
    最低生活費為計算標準），縱再加上每月扶養母親及未成年
    子女所應負之扶養費用3,000元及4,916元，聲請人每月於支
    付本身生活費及扶養費用後仍有餘額14,255元（32,000－9,
    829－3,000－4,916＝14,255），足以支付每月協商金額11,
    426元，顯無不能維持生活之情形，從而聲請人主張其每月
    可處分之收入及可處分之資產低於一般之標準，屬無資力之
    人，且因協商金額超過其實際能負擔，致無力履行協商條件
    云云，均無可採。又本件聲請人事後縱有履行不便之情形，
    亦應充分展現償還債務之誠意，另謀與全體債權人雙方合理
    公平受償之方法，再與債權人重新協議調整每月還款金額，
    而非輕易放棄協商機制，逕行依本條例聲請更生。
七、綜上所述，聲請人自95年6月成立協商迄至96年7月毀諾時止
    ，並無新發生之不可歸責事由導致支出突增或收入減少之情
    形，以其收入應仍能繼續依協商內容而為履行，又其未能證
    明因何不可歸責於己之事由導致履行協商內容顯有重大困難
    ，其更生之聲請既不符合消費者清理條例第151條第5項所定
    要件，且上開欠缺又屬無從補正，依上說明，自應駁回其更
    生之聲請，爰裁定如主文。
中    華    民    國    98    年    7     月    20    日
              民事第一庭    法      官  康弼周
以上正本係照原本作成。
如不服本裁定，應於裁定送達後10日內，以書狀向本院提出抗告
，並繳納抗告費新臺幣1千元
中    華    民    國    98    年    7     月    20    日
                            書  記  官  陳文俊


司法院資訊處製作；財團法人民間司法改革基金會備份。
